臺灣高等法院刑事判決　　　　　93年度上訴字第1739號
　　上　訴　人　臺灣桃園地方法院檢察署檢察官
　　上　訴　人
　　即　被　告　乙○○
　　　　　　　　丙○○
　　選任辯護人　呂政燁律師
　　被　　　告　戊○○
　　被　　　告　辛○○
 　 上　二　人
　　指定辯護人　本院公設辯護人　甲○○
上列上訴人因被告貪污治罪條例等案件，不服臺灣桃園地方法院
91 年 度訴字第1616號，中華民國93年3 月8 日第一審判決（起
訴案號：臺灣桃園地方法院檢察署90年度偵字第8744號、第1871
8 號），提起上訴，本院判決如下：
    主  文
原判決關於丙○○部分撤銷。
丙○○意圖為自己不法之所有，以詐術使人將本人之物交付，處
有期徒刑捌月。其他上訴駁回。
    事  實
一、乙○○前於民國（下同）八十年間犯偽造文書罪，經台灣台
    北地方法院判處有期徒刑十月，於八十二年三月二十二日執
    行完畢，仍不知悛悔。八十五年四月十九日，乙○○以農地
    改良為由，就桃園縣復興鄉基國派一三六地號等土地計五十
    一筆，向桃園縣復興鄉公所申請回填一百七十九萬四千三百
    九十立方公尺之土方，並經由王新麒、李全盛向該公所申請
    ，復興鄉公所於翌日（二十日）即以桃縣復鄉建字第八五○
    四一二三號函核准申請。嗣復興鄉公所於八十五年五月二十
    七日，復因認施工情形與原申請意旨不符，而以桃縣復鄉建
    字第八五○五六五四號函註銷前述之核准函。詎乙○○明知
    右揭回填土方之核准函業經註銷，於八十五年九月二十一日
    ，竟意圖為自己不法之所有，僅提示上開核准函而隱瞞該核
    准函業經註銷之事實，致使不知情之丙○○陷於錯誤，而與
    其簽約，乙○○以一百萬元之代價，將右揭回填土方權利轉
    讓予丙○○，丙○○並於八十六年一月間交付發票人為于文
    華、付款人為中國國際商業銀行頭份分行、支票號碼ＴＦＡ
    0000000號、面額新臺幣（下同）一百萬元之支票一
    紙予乙○○，乙○○並於同年月二十二日兌領上開支票。丙○○簽約完成後，明知所取得之土地五十一筆，實際無法回
    填如右述巨量之土方，竟意圖為自己不法之所有，透過不知
    情之蕭錫濱認識亟需棄土場之安島建設開發股份有限公司負
    責人庚○○，丙○○向庚○○出示其藉與乙○○簽約機會而
    取得之含前開已簽約之五十一筆土地及週邊鄰近非乙○○所
    有之國有土地四十九筆共一百筆土地（見附表所示）之土地
    清冊，向庚○○佯稱有一百筆土地可供傾倒棄土，而於八十
    六年一月十七日，將上開一百筆土地清冊附於契約書內之方
    式，致庚○○陷於錯誤，而與丙○○簽訂棄置廢土石契約書
    及權利轉讓契約書，並約定價金為六千五百萬元，庚○○並
    先交付向不知情之于文華所借得于文華為發票人、付款人為
    中國國際商業銀行頭份分行、金額共五百萬元支票三張（票
    號分別為ＴＦＡ0000000、Ａ0000000、Ａ0
    000000號，面額分別為一百萬元、二百萬元、二百萬
    元）充作訂金。嗣庚○○發現契約書附表所示之基國派土地
    非全部為乙○○所有且乙○○並無可在土地上回填土方之權
    利，始知受騙。
二、案經庚○○訴由台灣桃園地方法院檢察署檢察官偵查起訴。
    理  由
壹、被告乙○○、丙○○詐欺部分：
一、訊據上訴人即被告乙○○、丙○○均矢口否認詐欺犯行。被
    告乙○○辯稱：伊係委託王新麒申請回填土方改良農地，不
    清楚申請過程，亦不知有核准情形，更未收到鄉公所任何公
    文，不但沒有收到鄉公所的核准公文，而且也沒有收到註銷
    的公文，伊僅是同意被告丙○○代為整地的工作而已云云。
    被告丙○○辯稱：乙○○在事前有拿核准的公文給伊看，伊
    相信才去和告訴人庚○○簽約，如果事先就知道該核准的公
    文已經被註銷，根本就不會和告訴人簽約，其後在八十五年
    十一月己○○拿出乙○○與復興鄉公所於同年十月三十日所
    簽原住民保留地建築用地開發統一規劃作業協議書，令伊相
    信已擴大到一百筆土地可供填土，伊和告訴人所簽契約之附
    表一百筆土地清冊，是告訴人自己加上去的，伊當時有強調
    只有五十一筆土地云云。
二、經查：
  (一)被告乙○○於八十五年四月十九日以農地改良為由，就桃園
    縣復興鄉○○○段一三六地號等五十一筆土地，向復興鄉公
    所申請回填一百七十九萬四千三百九十立方公尺之土方，並
    經由證人王新麒、李全盛向鄉公所申請，而復興鄉公所於翌
    日（二十日）即函准被告乙○○之申請等情，為被告乙○○
    所是認，且與證人李全盛、王新麒於偵查中證述受被告乙○○委託代辦整地申請案之情節相符（見偵卷第二十一頁、第
    五十二頁、第五十五頁反面），並有復興鄉公所桃縣復鄉建
    字第八五０四一二三號函在卷可按（見偵卷第一二五頁）。
    嗣於八十五年五月二十六日，經民眾檢舉有人於上開地號土
    地傾倒廢土，復興鄉公所即於同年月二十七日，以施工情形
    與原申請意旨不符為理由，發函註銷前開桃縣復鄉建字第八
    五０四一二三號核准函等情，業經被告辛○○於偵查中陳述
    明確（見偵卷第十八頁反面），並有復興鄉公所桃縣復鄉建
    字第八五０五六五四號函在卷可稽（見偵卷第一二七頁）。
    是被告乙○○上開農地填土整平申請案雖於八十五年四月二
    十日為復興鄉公所所核准，惟於同年五月二十七日又經該鄉
    公所發函註銷等事實，當可認定。
  (二)被告乙○○復於八十五年九月二十一日，就上開桃園縣復興
    鄉基國派一三六地號等五十一筆土地之回填土方權利，以一
    百萬元之代價轉讓予被告丙○○等情，為被告乙○○、丙○○所承認，且有被告乙○○與被告丙○○簽立之合約書、同
    意委託書、整地回填工程同意書等影本各一份在卷可按（見
    偵查卷第六十四、六十六、六十八頁）。雖被告乙○○否認
    與丙○○簽約時已知情其申請之前開核准已經鄉公所註銷，
    惟證人即當時任建設課長簡金信於原審證稱：「（撤銷函是
    否確實有通知被告乙○○？）有，公文上也有寫被告乙○○
    的部分是寄雙掛號，其他副本收受者也有書面通知，並且請
    靠近現場的派出所及村辦公室隨時幫我們注意，這是就近查
    處的意思。」（見原審卷第一七四頁），此與政府機關於函
    文製作完成即應依規定寄發之一般情形相合，被告乙○○空
    言辯稱未收到註銷函云云，顯係卸責脫罪之詞，不足採信。
    至原審向復興公所函查上開撤銷核准公函之送達回執，經函
    覆：因已逾五年以上查無該資料可提供等語，有桃園縣復興
    鄉九十三年一月五日復鄉建設字第０九二００一九七七五號
    函一紙在卷，然此係因復興公所已依年限註銷而未將本件掛
    號函件回執予以特別保存而無法提出，亦不能以此即推認復
    興鄉公所未為該撤銷函件之送達，而為有利被告乙○○之認
    定。況被告乙○○尚一併否認有收到最初核准函云云，然查
    被告乙○○委託王新麒、李全盛為本件土地之申請，依證人
    王新麒、李全盛於調查站調查時所證，辦理本件申請案，需
    檢附土地等高線圖、水土保持計畫書、擋土牆設計圖、回填
    土方數量計算表、土地登記謄本、地籍圖、切結書、地主同
    意書多項文件，手續可謂繁雜，且係因被告乙○○引介而認
    識當時擔任鄉長之共同被告戊○○及秘書張維正等語（見偵
    卷第五十一頁反面、第二十一頁），尤其申請案若真能成功
    ，即可獲得暴利，攸關利害甚鉅，被告乙○○焉有可能對其
    費心費力而進行之申請案結果漠不關心？且證人李全盛於調
    查站調查時供證：「．．．申請後雖由我將補齊資料送至復
    興鄉公所，但是否核准該公所人員並未通知我，我是在之後
    乙○○拿著核准公函給我看時才知道已經核准。」（見偵字
    第二十二頁），證人王新麒亦供證：「復興鄉公所於何時答
    覆我並不清楚，但李全盛、乙○○曾將復興鄉公所核准之公
    函給我看過，我才知道復興鄉公所已核准回填土方。」（見
    偵卷第五十二頁反面），尤其被告乙○○所舉證人丁○○於
    本院審理時亦供證乙○○知道土地有經過核准等情（見本院
    九十三年九月二十九日準備程序筆錄），足認被告乙○○所
    謂未收到核准函乙節，純屬虛妄，毫不足採，其收到核准函
    甚為明灼，卻空言否認，據此亦可推認其所謂未收到註銷函
    之辯解，實大有疑義，而難憑信。
  (三)被告乙○○不否認與丙○○簽立合約後，確有取得丙○○交
    付之面額一百萬元支票一紙，且有該取得之號碼ＴＦＡ00
    00000號、面額一百萬元之支票影本一紙在卷可按（見
    偵卷第一四六頁），而該紙面額一百萬元支票已於八十六年
    一月二十二日為被告乙○○所兌現，亦有中國國際商業銀行
    頭份分行頭份（九二）字第０六六號函一紙在卷可按（見原
    審卷第二○七頁），堪認被告乙○○於簽約時不惟提示核准
    函，且未將被註銷之事告訴被告丙○○，否則被告丙○○如
    何會在簽約後如實交付面額一百萬元之支票予被告乙○○，
    是被告乙○○確有隱瞞註銷函，詐騙被告丙○○之情事。
  (四)雖被告丙○○亦陳稱有將自庚○○處所收受之上開一百萬元
    面額支票交予被告乙○○兌領，然稱伊與被告乙○○簽約一
    星期後即分二次各交五十萬元現款予他，後來與庚○○簽約
    ，庚○○給伊五百萬元，被告乙○○是地主，應該要全部給
    他，庚○○並說伊已將對被告乙○○之權利轉讓給他，他會
    直接和被告乙○○連絡，所以伊又將一百萬元支票轉給被告
    乙○○云云（見原審卷第二二七頁）。然此為被告乙○○所
    否認，並稱不知丙○○和庚○○簽約之事，也未收過丙○○
    的現金，只收到一百萬元支票，丙○○和庚○○簽約之事與
    伊無關等語。質之被告丙○○所舉之證人己○○亦僅供稱伊
    都是當見證人，不曉得契約內容（見本院審理筆錄），查依
    卷存契約觀之，被告乙○○所轉讓權利之對象即為丙○○，
    而丙○○與被告乙○○簽約後，即再以自己名義與庚○○簽
    約，自形式上觀之，二份契約均獨立成立，而依約丙○○只
    要給付被告乙○○一百萬元，丙○○無由依其所述要給付被
    告乙○○二百萬元之理；且被告乙○○若真能以同一內容以
    六千五百萬元與庚○○簽約，又何必僅以一百萬元與丙○○
    簽約，亦即被告乙○○若能從庚○○處詐得六千五百萬元，
    何需詐騙丙○○之一百萬元；況丙○○於原審訊問其餘六千
    四百萬元應由何人取得，先稱「沒有說是誰的」，再稱應該
    是被告乙○○的，其實也弄不懂云云（見原審卷第二二七頁
    、第二二八頁），其供述前後矛盾不一，並與卷證及一般事
    理相悖至極，足認被告丙○○所陳乙○○亦知悉其將權利轉
    讓予謝光河，庚○○所付金錢應屬被告乙○○所有一節，明
    顯係為卸免其對庚○○所為詐欺犯行罪責之詞，不足採信。
    至被告乙○○於與丙○○簽約當日雖有另簽立委託書一份（
    見偵卷第一三一頁），然觀諸卷附該委託書內容係被告乙○○同意丙○○就土地進行「整地、開挖、棄土及填平事宜」
    ，並非委託丙○○對外尋找合作對象，再參酌卷附相關之契
    約書等文件，應認被告乙○○所辯丙○○與庚○○簽約一事
    與伊無關一節，尚可採信。從而，公訴人於原審庭訊時以前
    開委託書而採信丙○○之說法，誤以被告乙○○有授權丙○○將所謂傾倒廢土之權利出賣予庚○○，認為被告乙○○亦
    有詐騙庚○○云云（見原審卷第二一八頁），尚有誤會，併
    予敘明。
  (五)右揭被告丙○○於八十六年一月十七日與告訴人庚○○簽訂
    回填土方轉讓證明書，約定價金六千五百萬元，告訴人於簽
    約後並給付如事實所述之金額共五百萬元之支票三紙等情，
    業據告訴人陳述明確（見偵卷第四頁、第十三頁），並有被
    告丙○○與告訴人簽立之棄置廢土石契約書影本、權利轉讓
    契約書影本各一紙在卷可按（見偵卷第一三八、第一四三頁
    ）。
  (六)被告丙○○與被告乙○○所簽立之回填土方權利之土地，係
    上開被告乙○○向復興鄉公所申請改良農地之復興鄉○○○
    段一三六地號等五十一筆土地，有雙方所簽立之合約書在卷
    可證。然卷存被告丙○○與告訴人簽立之棄置廢土石契約書
    內載：「基地坐落：詳如附表。」，被告丙○○供稱：「（
    卷附你與庚○○所簽訂的棄置廢土石契約書上所約定的基地
    坐落位置詳如附表，是什麼附表？是否是卷附後面的一百筆
    土地的附表？）是的，就是八十九年他字第二三四號第十三
    頁至十五頁契約書後面的清冊表。」、「該附表是庚○○自
    己加上去的，當場我還特別告訴他，只有五十一筆，不是附
    表的一百筆全部。」等語（見原審卷第二二五頁、第二二七
    頁）。然此為告訴人所否認，且本院檢視上開被告丙○○與
    告訴人所簽立之「棄置廢土石契約書」，附表上尚蓋有「丙○○」之印文，顯然關於該附表為契約內容之一部分已經被
    告丙○○所確認無誤，被告丙○○辯稱該附表與原簽契約無
    關，係告訴人自己加上去的云云，與上開契約外觀明顯不符
    。況被告丙○○與告訴人所簽該份契約價金高達六千五百萬
    元，雙方焉有可能不謹慎為之，尤其告訴人將因本約而給付
    大筆金錢，其定會仔細確認契約書中所約定之土地筆數內容
    ，豈會如被告丙○○所辯對告訴人稱係五十一筆土地，竟任
    由告訴人將無關之一百筆土地清冊隨意附於契約中之理，且
    附表上又蓋有「丙○○」之印文，顯然已經被告丙○○於簽
    約時當場確認；再本件契約約定之代價高達六千五百萬元，
    告訴人謝光河為建設開發業者，就本件土地五十一筆面積僅
    五九八一三平方公尺，實際無法回填土方高達000000
    0立方公尺，應知之甚稔，若非被告丙○○故意誇張可供傾
    倒廢土之土地高達一百筆，告訴人豈會願意付款如此龐大金
    額。從而，被告丙○○僅自被告乙○○處取得五十一筆土地
    之回填土方權利，而與告訴人簽約時，竟又增加其未取得權
    利之四十九筆土地，被告丙○○確有意圖為自己不法之所有
    ，而使用詐術之情形，至為明顯。又查證人即告訴人庚○○
    雖經原審及本院多次傳拘不到，致無法令其與被告對質，惟
    庚○○於調查站調查時及檢察官訊問時就前開事實已指述明
    確，並有契約書、支票影本等件附卷可資佐證，並無不可信
    之情況，且因庚○○之指述為證明被告丙○○犯罪存否所必
    要，依刑事訴訟法第一百五十九條之一第二款、第一百五十
    九條之三第三款規定，仍應認其於偵查中之陳述得為本案證
    據，故被告丙○○之選任辯護人猶於原審審理時一再陳稱庚○○於偵查中所述無證據能力云云，尚屬無據。
  (七)被告乙○○與復興鄉公所雖曾訂有原住民保留地開發統一規
    劃作業協議書，惟徵之該協議書內容，開發面積土地清冊雖
    有一百筆，但並未敘及准予回填土壤等項，有該協議書在卷
    可稽，是被告丙○○辯稱被告乙○○准許填土之土地已擴大
    到一百筆尚非可採。又依被告丙○○（乙方）與乙○○（甲
    方）簽立之合約書第二條第五款雖記載如順利施工數量未達
    訂金額度乙方願放棄追討，如超過訂金額度乙方應繼續付款
    給甲方，就此原審質之被告丙○○供稱：伊與乙○○簽約除
    了約定定金一百萬元外，並沒有再用文字約定價金等語（見
    原審卷第一八○頁），是上該約定條款仍屬空泛，並未具體
    約定應再付多少總價金，堪認被告丙○○交付一百萬元之支
    票予被告乙○○，應係雙方合約之主要代價，而被告丙○○
    其後與告訴人簽約時，竟灌水對庚○○妄稱土地有一百筆，
    並將契約之價金提高數十倍，約定為六千五百萬元，益證被
    告丙○○確有詐騙告訴人庚○○之情事。
  綜上，被告乙○○在與被告丙○○簽約時，早已知悉其申請案
  之核准已經被鄉公所註銷，竟隱瞞該事實，利用被告丙○○之
  不知情，而使被告丙○○陷於錯誤，與之簽立合約，並交付面
  額一百萬元之支票。而被告丙○○所取得之填土權利只有五十
  一筆，竟妄稱一百筆，使告訴人陷於錯誤與之訂定契約，並交
  付五百萬元訂金支票，不法意圖均彰彰明甚，其等上開所辯，
  要屬事後卸責之詞，不足採信。被告等犯行，洵堪認定，應依
  法論科。
三、核被告乙○○、丙○○所為，均係犯刑法第三百三十九條第
    一項之詐欺取財罪。被告乙○○前於八十年間犯偽造文書罪
    ，經台灣台北地方法院判處有期徒刑十月，於八十二年三月
    二十二日執行完畢，此有本院被告全國前案紀錄表一份在卷
    可按，其前受有期徒刑執行完畢，於五年以內再犯本件最重
    本刑為有期徒刑以上之罪，為累犯，應依法加重其刑。原審
    審酌被告乙○○品行、所詐騙金錢數額、被害人所受損害，
    事後仍否認犯行，毫無悔意等一切情狀，依刑法第三百三十
    九條第一項、第四十七條、罰金罰鍰提高標準條例第一條前
    段，量處有期徒刑十月。認事用法均無不合，被告乙○○上
    訴意旨猶執陳詞否認犯罪，非有理由，應予駁回。原審論處
    被告丙○○罪刑本非無見，惟被告丙○○明知所取得之土地
    五十一筆實際無法回填系爭大量土方之詐欺事實，原判決並
    未記明，致犯罪事實不明，仍有未洽，被告丙○○上訴否認
    犯罪，雖無理由，惟原判決既有可議，仍屬無可維持，自應
    由本院將此部分撤銷改判，爰審酌被告丙○○品行、詐騙金
    額，其犯後仍飾詞狡辯態度不佳等一切情狀，量處如主文所
    示之刑，以資懲儆。
貳、被告戊○○、辛○○部分
一、公訴意旨略以：被告戊○○係前桃園縣復興鄉鄉長，被告辛○○係前桃園縣復興鄉公所建設課員，均係依據法令從事公
    務之人員。被告乙○○於八十五年四月十九日以農地改良為
    由，就桃園縣復興鄉○○○段一三六地號等土地計五十一筆
    向復興鄉公所申請回填一百七十九萬四千三百九十立方公尺
    之土方，被告戊○○、辛○○二人，均明知依山坡地保育利
    用條例之規定，有關山坡地保育利用之主管機關在地方為縣
    市政府，且回填土方之權限亦為縣市政府，鄉公所並無權限
    核准回填土方，而應由該公所檢附相關資料呈轉桃園縣政府
    實地勘察後核發，二人竟基於圖利被告乙○○之犯意聯絡，
    由被告戊○○授意被告辛○○於八十五年四月二十日，以桃
    縣復鄉建字第八五０四一二三號函核准被告乙○○之申請，
    以此圖利被告乙○○約八千九百七十一萬九千五百元，因認
    被告戊○○、辛○○均涉犯貪污治罪條例第六條第一項第四
    款之圖利罪嫌云云。
二、按已經提起公訴或自訴之案件，在同一法院重行起訴者，應
    諭知不受理之判決，並得不經言詞辯論為之，刑事訴訟法第
    三百零三條第二款、第三百零七條分別定有明文。此項訴訟
    法上所謂一事不再理之原則，關於實質上一罪或裁判上一罪
    ，均有其適用，最高法院著有六十年臺非字第七七號判例，
    可資參照。又所稱同一案件包括事實上及法律上同一案件，
    係指所訴彼此兩案為同一被告，其被訴之犯罪事實亦屬同一
    者而言，至案件是否同一，應從被告與犯罪事實二方面觀察
    ，實質上或裁判上一罪，其基本事實或有差異，惟在實體法
    上作成一罪，刑罰權僅為單一，其在法律上之事實關係既屬
    單一，具有不可分性，則檢察官雖僅就其犯罪事實一部起訴
    ，效力仍及於全部，亦不失為同一案件，故就連續犯之犯罪
    事實一部提起公訴，依審判不可分原則，其效力及於全部，
    其他部分自不得再行提起公訴。
三、查案外人王湘茹於八十六年二月間，邀集案外人陳清茂與被
    告戊○○二人洽商，王湘茹告知被告戊○○倘核發棄土證明
    ，每立方公尺願給付五元（公共工程部分）或十元（建築工
    程部分）之賄款，被告戊○○應允後，王湘茹即將棄土證明
    申請書交由陳清茂轉交被告戊○○，被告戊○○乃基於概括
    之犯意，交復興鄉民政課長何樹人簽稿，由其核批，分別於
    八十六年三月七日以復興鄉鄉公所八六０二九七二號函核發
    皇昌營造股份有限公司之二十七萬一千九百二十五立方公尺
    之棄土同意進場證明；於八十六年三月二十日以復興鄉鄉公
    所八六０三六四三號函核發林記營造股份有限公司之三十萬
    立方公尺之棄土同意進場證明；於八十六年三月二十日以復
    興鄉鄉公所八六０三六四四號函核發泛亞工程建設股份有限
    公司之二萬七千一百零二立方公尺之棄土確認運棄證明，交
    陳清茂轉交王湘茹販售圖利等情，檢察官認被告戊○○上開
    行為涉犯貪污治罪條例第六條第一項第四款之圖利罪嫌，業
    經台灣桃園地方法院檢察署檢察官以八十七年偵字第四三七
    三、四三七六、四七六八、五二八七、五二八八、五六七三
    、五七○九、五七一○、五七二三、九六四五、一○八二七
    號偵查後提起公訴，而於八十七年八月二十五日繫屬於原審
    法院，有上開起訴書及本院被告全國前案紀錄表一份在卷可
    按。而被告戊○○本件被起訴之圖利犯行，與上開案件均為
    所犯構成要件相同之罪，且犯罪時間相近，均在其擔任復興
    鄉公所鄉長任內而發生，且二案均與土地傾倒廢土有關，圖
    利手法相同，應認被告本件所為與前揭案件係基於同一概括
    犯意為之，而為前開八十七年偵字第四三七三、四三七六、
    四七六八、五二八七、五二八八、五六七三、五七○九、五
    七一○、五七二三、九六四五、一○八二七號案起訴效力所
    及，揆諸前揭說明，本件自不得再行起訴，原審基此不經言
    詞辯論，逕為不受理判決之諭知，核無不合，檢察官上訴意
    旨執詞認二件無連續犯關係，非同一案件，指摘原判決此部
    分不當，應認無理由，予以駁回。
四、按事實之認定，應憑證據，如未能發現相當證據，或證據不
    足以證明，自不能以推測或擬制之方法，以為裁判基礎；又
    認定不利於被告之事實，須依積極證據，苟積極證據不足為
    不利於被告事實之認定時，即應為有利於被告之認定，更不
    必有何有利之證據。又認定犯罪事實所憑之證據，雖不以直
    接證據為限，間接證據亦包括在內；然而無論直接或間接證
    據，其為訴訟上之證明，須於通常一般之人均不致有所懷疑
    ，而得確信其為真實之程度者，始得據為有罪之認定，倘其
    證明尚未達到此一程度，而有合理之懷疑存在時，事實審法
    院復已就其心證上理由予以闡述，敘明其如何無從為有罪之
    確信，因而為無罪之判決，尚不得任意指為違法。最高法院
    分別著有四十年度台上字第八十六號、三十年度上字第八一
    六號、七十六年台上字第四九八六號判例可參。又按貪污治
    罪條例之圖利罪須以為自己或第三人圖取不法利益之犯意，
    且已表現於行為，始克相當；而有無此犯意，自應依證據認
    定，不得僅以公務員所為之失當行為，可能使人獲得不法之
    利益，即遽行推定該公務員自始即有圖利他人之犯意（最高
    法院七十八年度台上字第一五七一號判決參照）。
五、本件公訴人指控被告辛○○涉犯右揭圖利罪嫌，無非係以證
    人即復興鄉公所建設課課長簡金信證稱，鄉公所並無核准回
    填土方之權限，其於本件申請案簽呈有為回填整地核定權是
    否為本所權責請核示等簽註意見等語；且依卷附桃縣復鄉建
    字第八五０四一二三號函顯示鄉公所核准本件申請僅一日，
    顯與常理有違；又依卷附桃園縣復興鄉公所八十九年十月二
    十一日（八九）復鄉建字第一三四八八號函所示，依檢附簡
    易水土保持申報實施要點，有關核准農地改良回填外來土方
    之權限，依法應報請縣政府核准，被告辛○○對此應知之甚
    稔等為其論據。訊之被告辛○○堅詞否認圖利犯行，辯稱：
    伊非土地專業人員，對於山坡地保育利用條例之規定並不嫺
    熟，有關被告乙○○申請回填土方案，全係奉鄉長之命簽文
    ，伊並不知戊○○是否有圖利他人之行為，伊與乙○○並無
    交情，不可能無故圖利乙○○等語。
六、經查：
  (一)被告辛○○於調查局初訊時即供稱：「乙○○是因為渠等乃
    前任新竹縣議員，且亦為原住民出身，有時會來鄉公所申辦
    土地業務，我因為承辦渠申請案件時才認識他，其餘丙○○
    、蕭錫濱、庚○○等人我都不認識。」等語（見偵卷第十六
    頁反面）。證人王新麒、李全盛於調查局訊問時亦均證稱，
    被告乙○○於當時僅介紹伊等認識鄉長戊○○、秘書張維正
    二人（見偵卷第五十一頁反面、第二十頁反面）。而被告丙○○於原審審理中供稱，伊知道被告辛○○是鄉公所員工，
    但伊辦什麼事都沒有去找過他等語（見原審卷第七十八頁）
    。是依上開證人等之證述，並無證據顯示被告辛○○與被告
    乙○○、丙○○等人有來往密切或熟識之情形存在，則被告
    辛○○主觀上是否有圖利被告乙○○、丙○○之動機，即有
    懷疑。
  (二)被告辛○○自調查站初訊迄本院審理中均指本件係奉當時鄉
    長即被告戊○○之命行事，前後一貫。原審再依職權向復興
    鄉公所調取本件申請案之相關資料原本，經提示上開桃縣復
    鄉建字第八五０四二一三號函原本，被告辛○○針對本件公
    文處理流程陳稱：伊先擬稿，該函稿上之藍色字跡都是伊寫
    的，寫完後伊就在承辦人處蓋章，並批註日期○四一九，然
    後再拿給課長簡金信等語；證人簡金信證稱：被告辛○○拿
    上開函稿給伊後，伊就在核稿處簽註意見，黑色字跡是伊寫
    的，然後在主辦單位欄蓋章，並批註時間○四二○、一○○○，表示是四月二十日十點簽的，然後再照會承辦環保業務
    人員等語；證人何樹人證述：伊當時是民政課課員兼清潔隊
    長，清潔隊長再兼辦鄉公所的環保業務，所以伊在會稿環保
    人員下面蓋章，並批註○四二○，建設課照會伊後再送交鄉
    長決行等語；被告辛○○再陳述：上開函稿經鄉長決行後，
    會再回到主辦人員即伊的手上，然後伊就發文等語（以上見
    原審卷第一六八頁、第一六九頁）。即依上開證人簡金信、
    何樹人之證述，本件被告辛○○關於公文處理之流程尚無違
    反慣例之情形存在。茲有疑問者，本件申請案自申請日至予
    以核准，其間僅隔一日？被告辛○○辯稱：「（本件為何處
    理這麼快？）這件案子是鄉長親手交給我的，公所也沒處理
    過類似的案件，鄉長拿給我的時候，就叫我趕快發文，鄉長
    當時還拿一個別的也是桃園縣的公所所發的文給我看，說可
    以准，我是學那個文擬稿，是鄉長說要趕快辦，所以
    本件處理有比較快。」等語；證人簡金信證稱：「（鄉長決
    行後，被告簡金信是否一定要照辦？）機關首長批『發』，
    被告辛○○就要發了，但我有批意見，鄉長應該要退下來，
    重新審理，要查清楚。」等語；另證人即現任復興鄉鄉長林
    誠榮亦當庭證稱：「本案有三層決行，第一層是鄉長，第二
    層是課長，第三層是承辦人員，因為課長有表示意見，鄉長
    不應該直接批『發』，應該要批『查明』，但鄉長批『發』
    了，承辦人員還是可以再表示意見，但也可以不表示意見，
    因為他也要依上級命令辦理，本件第一層決行蓋的是鄉長甲
    章，也就是秘書代行的，．．．。」等語；被告辛○○繼而
    陳稱：「我不知道四月二十日鄉長不在，因為公文從鄉長處
    回來，是直接交給我的助理處理，因為鄉長有批『發』，所
    以助理就直接發文了，也沒有拿給我看，我是後來調查站在
    查本案，調查站拿公文給我看，我才看到課長有批意見。」
    等語（見原審卷第一六九、一七○頁），核與原審調取上開
    復鄉建字第八五０四二一三號函原本第一層決行欄記載：「
    發」，並蓋有鄉長戊○○之甲章等情，均相符合，即依上開
    證人簡金信、林誠榮證述本件公文決行層級，上開函稿原本
    之第一層決行欄確記載「發」等情，足認被告辛○○辯稱係
    依鄉長即被告戊○○之命辦理等語，應屬實在而可採信。再
    被告辛○○辯稱公文於鄉長批准後，即直接交予助理處理製
    發，並不知課長簡金信有批註不同意見一節，亦合於一般公
    務機關處理公文作業之流程，即前開證人簡金信亦證稱本件
    公文鄉長應退回再交由承辦人員審查，而鄉長即共同被告戊○○未為適法處理竟予核准，其餘公所職員見公文已經機關
    首長即鄉長批示核准即予製發，是被告辛○○對課長簡金信
    有簽註不同意見既不知情，公訴意旨猶認於課長簡金信已批
    註不同意見，被告辛○○仍執意核發云云，亦有誤會。
  (三)再依上開復鄉建字第八五０四二一三號函原本之記載觀察，
    其說明欄第二項記載：「除原有土石不得移運，供他項使用
    外，所供填土整平用之土壤，應用土壤母岩為可耕作使用之
    優良土壤為限。」等語，即被告辛○○所擬之函稿亦載明申
    請人所回填之土壤僅限於優良土壤，亦即並無核准被告乙○○得傾倒廢棄土而有圖利他人之情形存在。雖然桃園縣調查
    站在本案偵查階段，曾就該申請事項之職掌函詢桃園縣復興
    鄉公所，而復興鄉公所於八十九年十月二十一日以（八九）
    復鄉建字第一三四八八號函覆：「本所核准農地改良回填外
    來土方之權限，依法應報請縣政府核准。」（見偵卷第一二
    六頁），惟該函文亦載明：「惟當時並無前例可循，僅憑事
    實之需要，而參考其他鄉鎮之處理前例而予以核准。」，而
    證人簡金信證稱：「（八九復鄉建字第一三四八八號函中說
    本案依法應報請縣政府核准，有何依據？）依據台灣省政府
    所發簡易水土保持申請實施要點，第三大項第一點縣市政府
    是水土保持單位，所以像本案乙○○的申請案，有水土保持
    的問題，應該要報請縣政府核准，鄉公所無權予與核發。」
    、「（你當時批註於公文時，是否知道該要點？）因為乙○○的申請案是農地改良，而且當時還沒有那個要點（前開要
    點是八十六年二月十三日省府發的），但是因為我在鄉公所
    第一次碰到這樣的申請案，有懷疑公所可以核准，所以我才
    批意見。」、「（你批意見時，到底有無去查相關的法令？
    ）沒有，只是懷疑，認為要再查。」、「（你批完後，有無
    告訴被告辛○○說你懷疑？）沒有。」等語（見原審卷第一
    七二頁）。即上開「簡易水土保持申請實施要點」雖明示關
    於農地回填土方應否核准權限為縣政府，然該要點係於本案
    發生後八十六年二月十三日始行公布，則被告辛○○辯稱當
    時八十五年五月間沒有處理過類似乙○○之申請案，不知如
    何處理一節，尤非無稽，顯示其於本件申請案之公文上簽註
    不同意見，應僅出於其主觀上違法懷疑而為，並非有確實之
    法令依據可資遵循，公訴人執此公函而推認被告辛○○對於
    鄉公所並無核准回填土方之權限，應知之甚稔，亦有誤會。
七、綜上所述，尚無證據證明被告辛○○上開承辦申請案行為，
    有何圖利他人之犯意存在，核與貪污治罪條例第六條第一項
    第四款之圖利罪之構成要件不符。此外，復查無其他積極證
    據足資證明被告辛○○有公訴人所指之圖利犯行，原審基此
    因認不能證明被告辛○○犯罪，而為被告辛○○無罪之諭知
    ，核無不合，檢察官上訴猶執詞指摘原判決此部分不當，非
    有理由，應予駁回。
八、被告戊○○經合法傳喚，無正當理由不到庭，爰不待其陳述
    逕行判決。
據上論斷，應依刑事訴訟法第三百七十一條、第三百六十九條第
一項前段、第三百六十八條、第三百七十一條、第三百六十四條
、第二百九十九條第一項前段、刑法第三百三十九條第一項、罰
金罰鍰提高標準條例第一條前段，判決如主文。
本案經檢察官陳維練到庭執行職務。
中　　華　　民　　國　　94　　年　　1 　　月　　6 　　日
                  刑事第一庭審判長法  官  李相助
                                  法  官  黃聰明
                                  法  官  楊貴雄
以上正本證明與原本無異。
乙○○、丙○○部分不得上訴，餘檢察官如不服本判決，應於收
受送達後十日內向本院提出上訴書狀，其未敘述上訴之理由者並
得於提起上訴後十日內向本院補提理由書（均須按他造當事人之
人數附繕本）。
                                  書記官  林淑貞
中　　華　　民　　國　　94　　年　　1 　　月　　7 　　日
附錄本案論罪科刑法條
中華民國刑法第三百三十九條第一項
意圖為自己或第三人不法之所有，以詐術使人將本人或第三人之
物交付者，處五年以下有期徒刑、拘役或科或併科一千元以下罰
金。
